福建金門地方法院民事判決
111年度訴字第5號
原      告  陳有在  
訴訟代理人  蕭琪男律師
被      告  張翠蓮  
訴訟代理人  賴忠明律師
複代理人    陳心慧律師
上列當事人間土地抵押權塗銷登記等事件，本院於民國111年11
月23日言詞辯論終結，判決如下：
    主  文
確認被告對原告如附表所示抵押權之擔保債權不存在。
被告應將如附表所示之抵押權登記予以塗銷。
訴訟費用由被告負擔。
   事實及理由
壹、程序部分
    按確認法律關係之訴，非原告有即受確認判決之法律上利益
    者，不得提起，民事訴訟法第247條第1項前段定有明文。而
    所謂即受確認判決之法律上利益，係指因法律關係之存否不
    明確，致原告在私法上之地位有受侵害之危險，而此項危險
    得以對於被告之確認判決除去之者而言（最高法院42年台上
    字第1031號判例意旨參照）。本件原告主張如附表所示之抵
    押權擔保債權不存在，為被告所爭執，則原告認其在法律上
    之地位有不安之狀態存在，且此種不安之狀態，能以確認判
    決將之除去，參照上開說明，應屬有據，原告提起本件確認
    之訴當具確認利益。
貳、實體部分
一、原告主張：
(一)原告主張與被告間不存在如附表所示之抵押權（下稱系爭抵
    押權）擔保債權，為被告所否認，是原告法律上之地位即有
    不安之狀態，且此種不安之狀態得以確認判決除去，故原告
    提起本件訴訟有即受確認判決之法律上利益。
(二)原告於民國104年4月間因資金需求，而欲向被告商借新臺幣
    (下同)200萬元，被告則要求原告為其設定抵押權擔保後方
    可借款，原告遂配合被告要求而提供原告名下之金門縣○○鎮
    ○○○○段00○號房屋（門牌號碼：金門縣○○鎮○○○00號房屋，下
    稱系爭房屋）為被告設定200萬元之系爭普通抵押權。詎被
    告自始至終未依約交付200萬元借款予原告。又依系爭抵押
    權設定登記資料可知，系爭抵押權所擔保之債權種類及範圍
    為原告對被告104年4月16日之金錢消費借貸，被告若無法舉
    證證明該債權確實存在，則基於抵押權債權從屬性之特質，
    自應塗銷系爭抵押權。
(三)至兩造間存有票貼債權債務關係，固有本院107年度重訴字
    第34號確認債權不存在等事件之102年至104年間票據往來情
    形表可稽；惟依該表所示，104年4月16日並無被告或其配偶
    陳再發簽發、交付200萬元數額之支票予原告之情，顯見系
    爭抵押權所擔保之104年4月16日消費借貸債權並不存在。被
    告縱辯稱系爭抵押權係用以擔保該票貼債權債務關係所餘尚
    未清償之款項，然兩造自101年起至104年間之票貼往來，並
    無104年4月16日之彙算找補金額，且倘被告要擔保兩造歷年
    來之票貼往來債權，應要求原告設定擔保一定期間內票貼債
    權關係之最高限額抵押權，始合常理。系爭抵押債權既不存
    在，原告自得依民法第767條第1項中段，請求被告塗銷系爭
    抵押權登記。
(四)聲明：①確認被告對原告如附表所示抵押權之擔保債權不存
    在。②被告應將如附表所示之抵押權登記予以塗銷。
二、被告則辯以：
(一)原告因經營砂石水泥預拌廠等產業，有融資借款之需求，故
    於101年4月6日與被告簽訂借款契約書借款700萬元，約定借
    貸期間為101年4月6日至101年7月5日止，並於101年4月9日
    就原告及訴外人陳星泰所有之金門縣○○鄉○○○○段000地號等7
    筆土地及5筆建物設定抵押權予被告，此有該抵押權變更契
    約及他項權利證明書可稽。惟原告屆期未能還款，且期間原
    告仍不斷向被告借款，被告也開立數張金額不定之支票交付
    予原告，因此兩造再於102年6月11日簽訂融資協議書，約定
    由被告再借款1,000萬元予原告，借款期間為102年6月11日
    至104年6月30日止，並約定由原告開立本票作為擔保。兩造
    係以簽發支票交換之方式（俗稱換票）為借貸，即由被告開
    立支票交付予原告兌現，作為借款之交付，原告則交付發票
    日期晚於被告所交付支票之支票予被告，作為還款，當票載
    發票日到期時，被告即會提示兌現支票以資受償，如清償期
    即將屆至，原告無力清償時，則會要求更改發票日期，以延
    緩清償，至今原告已積欠被告19,494,966元。
(二)原告前後已陸續自被告取得高額借款，惟擔保品僅有101年4
    月6日簽訂借款協議書時，一併約定以原告及第三人所有之
    不動產設定抵押權擔保840萬之債務，並於102年6月11日雙
    方簽訂融資協議書前，由原告開立用以擔保其債務之1000萬
    元本票，縱原告已陸續償還部分債務，惟仍有高額債務尚未
    清償，是以，雙方同意於104年4月間再行就原告之金門縣○○
    鎮○○○00號建物設定200萬元之抵押權以擔保原告之債務。被
    告早已陸續交付借款予原告，其請求無理由。
(三)最高法院110年度台上字第3014號民事判決之意旨，縱使為
    普通抵押權，亦可能未以特定債權為抵押權之擔保債權，而
    係以債權人及債務人間數筆債權之結算金額為抵押權之擔保
    債權。系爭抵押權所擔保之200萬元債權即為兩造間票貼往
    來原告未清償剩餘債務2,494,966元（19,494,966元-7,000,
    000-10,000,000元本票擔保）。
(四)聲明：原告之訴均駁回。
三、得心證之理由：
(一)按稱普通抵押權者，謂債權人對於債務人或第三人不移轉占
    有而供其債權擔保之不動產，得就該不動產賣得價金優先受
    償之權。其成立從屬性固不以抵押權成立時即有所擔保債權
    存在為必要，僅須實行抵押權時，有所擔保債權存在為已足
    。然基於抵押權擔保債權之特定原則，其擔保債權必須特定
    。而債權之不特定與債權額之不特定不同，於判斷該當於何
    種抵押權擔保債權時應加以區別，倘債權特定僅債權額不確
    定者，仍得設定普通抵押權擔保之。而債權之種類、金額及
    債務人，乃為特定債權之最基本要素，此亦構成普通抵押權
    之內容，可據為判斷是否該當普通抵押權擔保標的之特定債
    權，最高法院109年度台上字第2615號民事判決意旨參照。
    又金錢借貸契約，乃屬要物契約，應由貸與人就交付金錢之
    事實負舉證之責，亦有最高法院85年度台上字第2550號判決
    要旨可參。經查：
  ⒈原告所有坐落金門縣○○鎮○○○○段00○號之系爭建物（門牌號碼
    ：金門縣○○鎮○○○00號），設定如附表所示之系爭普通抵押
    權與被告，以擔保原告對被告104年4月16日200萬元之金錢
    消費借貸，有系爭建物所有權狀、建物登記第二類謄本，以
    及系爭抵押權設定契約書附卷可稽，足堪信實。則兩造間是
    否存在200萬元之消費借貸關係，因金錢借貸契約，乃屬要
    物契約，自應由貸與人即被告就交付金錢之事實負舉證之責
    。
  ⒉被告雖辯稱兩造間有票貼之金錢往來，且原告迄今尚積欠其1
    9,494,966元，並提出本院107年度重訴字第34號兩造間確認
    債權不存在等事件中，兩造102年至104年間票據往來情形表
    ，以資證明兩造間之金錢往來。被告復提出兩造於101年4月
    6日簽訂之700萬元借款契約書（約定借貸期間為101年4月6
    日至101年7月5日止）、102年6月11日之1,000萬元融資協議
    書，以及被告持有有原告簽發票面金額1,000萬元本票等件
    影本，且為原告所不爭執，固足以證明兩造間有金錢往來，
    或票貼關係；然系爭普通抵押權所擔保之債權為特定債權，
    必須特定，縱如被告抗辯兩造間之金錢借貸係由被告開立支
    票交付予原告兌現，作為借款之交付，但被告並未提出其於
    104年4月16日或其先後簽發200萬元借款票據與原告，或有
    與原告彙算借貸餘額之證明，以實其說。況被告以其自行計
    算之原告積欠借款19,494,966元，扣除已有抵押擔保之700
    萬元借款及1,000萬元擔保本票，剩餘2,494,966元，作為系
    爭擔保債權之依據，已與普通抵押權擔保債權之特定債權之
    性質不合；且被告自認700萬元借款設定之普通抵押權擔保
    金額為840萬元，且尚未經被告行使抵押權，其上開計算原
    告剩餘債務之方式已非妥適，更無從證明兩造間有系爭抵押
    權之擔保債權200萬元金錢消費借貸之合意或金錢交付。遑
    論被告自稱因原告積欠其2,494,966元，故而要求原告設定
    系爭抵押權與被告，以擔保200萬元之金錢消費借貸，亦與
    普通抵押權之擔保債權，至少應與金錢消費借貸金額等額之
    常理有違，此觀被告借與原告700萬元，但設定普通抵押權
    之擔保債權額為840萬元即明，益見系爭抵押權之擔保債權
    與上開借貸無涉。
  ⒊綜上，被告未能舉證證明系爭抵押權擔保之債權金額業經其
    交付原告，參照上開最高法院判決要旨，即無以證明兩造間
    系爭抵押權擔保之金錢借貸存在，從而原告請求確認被告對
    原告如附表所示抵押權之擔保債權不存在，並依民法第767
    條第1項「對於妨害其所有權者，得請求除去之」之規定，
    請求被告並應塗銷如附表所示之抵押權登記，則非無據，應
    予准許。　　
四、本件事證已臻明確，兩造其餘攻擊防禦方法及證據，經本院
    審酌於本判決結果不生影響，爰不一一論述，附此敘明。
五、據上論結，原告之訴為有理由，爰依民事訴訟法第78條，判
    決如主文。　　　　
中　　華　　民　　國　　111 　年　　12　　月　　7　　日
                  民事第一庭    法　官　魏玉英
正本係照原本作成。
如對本判決上訴，須於判決送達後20日內向本院提出上訴狀。
中　　華　　民　　國　　111 　年　　12　　月　　7　　日
                                書記官　蔡鴻源

附表：
抵押權設定標的 登記抵押權人 設定義務人 債權額比例 設定權利範圍 擔保債權總金額 (新臺幣) 備考 金門縣○○鎮○○○○段00○號(門牌號碼：金門縣○○鎮○○○00號) 張翠蓮 陳有在 1/1 擔保債務人對抵押權人於民國104年4月16日之金錢消費借貸 2,000,000元 登記次序：0000-000 收件年期：民國104年 字號：金登資二字第004670號 登記日期：民國104年4月20日 權利標的：所有權